臺灣高等法院民事裁定  
109年度抗字第1287號
抗  告  人  莊火松  

相  對  人  陳光爐  
上列當事人間請求損害賠償事件，抗告人對於中華民國109年8月
27日臺灣宜蘭地方法院109年度重訴字第60號裁定提起抗告，本
院裁定如下：
      主  文
原裁定廢棄。
      理  由
一、按刑事訴訟法第488條規定，提起附帶民事訴訟，應於刑事
    訴訟起訴後第二審辯論終結前為之。但在第一審辯論終結後
    提起上訴前，不得提起。再按憲法第16條保障人民訴訟權，
    係指人民於其權利遭受侵害時，有請求法院救濟之權利。基
    於有權利即有救濟之原則，人民權利遭受侵害時，必須給予
    向法院提起訴訟，請求依正當法律程序公平審判，以獲及時
    有效救濟之機會，此乃訴訟權保障之核心內容。附帶民事訴
    訟之所由設，乃因被告有罪，通常已就被告之犯罪事實進行
    嚴格之證據調查，而刑事被告被訴之犯罪事實，即為造成損
    害之原因事實，為避免民刑判決歧異及因犯罪而受損害之人
    之訟累，藉由免納裁判費、減輕其主張及舉證責任（刑事訴
    訟法第499條第1項、第500條）等特別程序，由刑事法院同
    時判決，俾因犯罪而受損害之人得獲及時有效之救濟。雖於
    該特別程序就當事人資格、請求範圍及起訴時間設一定之限
    制（同法第487條、第488條），惟仍規定法院認附帶民事訴
    訟確係繁雜，非經長久時日不能終結其審判者，得以合議裁
    定移送該法院之民事庭（同法第504條第1項）。是附帶民事
    訴訟雖附麗於刑事訴訟而由刑事法院審理，但未變更其私權
    紛爭之本質，如不符合刑事訴訟法相關規定之要件，亦僅不
    得享有上述特別程序之利益而已，非謂亦不得循一般民事訴
    訟程序請求救濟。附帶民事訴訟本質上與一般民事訴訟無異
    ，刑事訴訟法第503條第1項但書、第3項乃規定於刑事訴訟
    諭知無罪、免訴或不受理之判決者，經原告聲請時，應將附
    帶民事訴訟移送管轄法院之民事庭，原告則應繳納訴訟費用
    ，即係就原不符合同法第487條第1項所定要件之附帶民事訴
    訟，為兼顧原告之程序利益、實體利益及紛爭一次解決之訴
    訟經濟，允原告繳納裁判費後，由民事法院審理。於被告未
    受有罪判決時，原告尚且得聲請移送管轄法院之民事庭，並
    補繳裁判費以補正程式之欠缺，則於被告經判決有罪之情形
    ，尤不應剝奪其繳納裁判費，請求依一般民事訴訟程序解決
    其紛爭之權利。刑事附帶民事訴訟，經刑事庭依刑事訴訟法
    第504條第1項規定裁定移送於同院民事庭後，民事庭如認其
    不符同法第487條第1項規定之要件時，應許原告得繳納裁判
    費，以補正起訴程式之欠缺（最高法院民事大法庭108年度
    台抗大字第953號裁定意旨參照）。至於刑事訴訟諭知有罪
    之判決，原告所提而與同法第488條規定要件不符之附帶民
    事訴訟，基於同一理由，既經刑事庭裁定移送民事庭，民事
    庭即應類推適用刑事訴訟法第503條第1項但書、第3項及民
    事訴訟法第249條第1項第6款規定，並先依民事訴訟法相關
    規定，命其補繳裁判費以補正程式之欠缺，不得逕予駁回，
    以保障當事人之訴訟權益。
二、抗告意旨略以：伊於原法院109年易字第80號刑事傷害案件
    於民國109年3月13日第一次開庭後，有說要提附帶民事訴訟
    ，也是被告即相對人教伊提附帶民事訴訟。109年4月24日第
    2次開庭至上午11時46分，法官、檢察官、書記官都很辛苦
    ，伊於下午2時7分補提附帶民事訴訟狀，原裁定駁回伊之刑
    事附帶民事訴訟，實有違誤，爰聲明廢棄原裁定等語。
三、經查，抗告人於109年4月24日下午2時7分許具狀對相對人提
    起本件刑事附帶民事訴訟，係於原法院109年易字第80號刑
    事傷害案件於109年4月24日上午11時46分言詞辯論終結後始
    為之，而與刑事訴訟法第488條規定之起訴時間未合，雖原
    法院刑事庭誤以109年度重附民字第8號裁定移送於原法院民
    事庭審理，然為兼顧抗告人之程序利益、實體利益、請求權
    消滅時效期間及紛爭一次解決之訴訟經濟，參照首開說明，
    應許抗告人得繳納裁判費，以補正起訴程式之欠缺，乃原法
    院民事庭未先定期命抗告人繳納裁判費，逕以抗告人所提起
    之訴不合於刑事附帶民事訴訟要件為由，依民事訴訟法第24
    9條第1項第6款規定，以原裁定駁回抗告人此部分之訴及假
    執行之聲請，尚有未洽。抗告意旨雖非以此指摘，然原裁定
    既有不當，抗告人聲明廢棄，仍為有理由，爰由本院廢棄原
    裁定，發回原法院另為適法之處理。
四、據上論結，本件抗告為有理由，爰裁定如主文。
中　　華　　民　　國　　109 　年　　10　　月　　12　　日
                  民事第二庭
                        審判長法  官   陳容正
                              法  官   李昆曄
                              法  官   紀文惠
正本係照原本作成。
本裁定除以適用法規顯有錯誤為理由外，不得再抗告。如提起再
抗告，應於收受送達後10日內委任律師為代理人向本院提出再抗
告狀。並繳納再抗告費新臺幣１千元。
中　　華　　民　　國　　109 　年　　10　　月　　13　　日
　　　　　　　　　　　　　　　　　　　　　　　
　　　　　　　　　　　　　　　書記官   李昱蓁